臺灣高等法院刑事裁定
110年度毒抗字第1452號
抗  告  人  簡建宏
(即 被 告)          



上列抗告人因聲請施以強制戒治案件，不服臺灣新北地方法院中
華民國110年9月27日裁定（110年度毒聲字第2041號），提起抗
告，本院裁定如下：
    主  文
抗告駁回。                                              
    理  由
一、原裁定意旨略以：抗告人甲○○前因施用第二級毒品案件，經
    原審110年毒聲字第36號裁定送勒戒處所觀察、勒戒後，認
    有繼續施用毒品之傾向，有法務部○○○○○○○○民國110年9月7
    日北所衛字第11013005170號函附之有無繼續施用毒品傾向
    證明書可稽，爰依毒品危害防制條例第20條第2項後段之規
    定，裁定令入戒治處所施以強制戒治，其期間為6個月以上
    ，至無繼續強制戒治之必要為止，但最長不得逾1年等語。
二、抗告意旨略以：本人受法院裁定觀察、勒戒處分要無疑義，
    惟於期間受所方安排之心理醫生評估受觀察勒戒人是否具繼
    續施用毒品傾向，係以有無繼續施用毒品傾向評估標準表作
    為判斷依樣，其性質因具有使觀察、勒戒受2月以下之拘禁
    延長為不得逾1年，而具有加重義務人罪責之情形，符合拘
    禁之意義，故而應尚須踐行必要之司法程序使得為之，故而
    應由法院基於該評估標準所載之項目令義務人到庭參與程序
    ，並就不利於義務人之部分予以辯明，陳述對自己有利之答
    辯，供第三方認定事實適用法律，用以確保本人訴訟防禦權
    之行使，且得於法庭中就評分標準中有疑義之處請法院闡明
    之，而非僅心理醫師單方認定，而取得類似法官保留原則之
    權力，既得以就其認定被告之心理評估狀態而令被告有受較
    重之刑度之監禁處分，且亦未賦予被告相對應之救濟管道，
    違反現代法治國家原則。勒戒人於入所後第一次心理醫生評
    估，醫生單憑勒戒人動態因子及靜態因子和抗告人之前科紀
    錄表等，竟能認定抗告人有無繼續施用毒品之標準，為此評
    估法則顯而易有錯誤，然於社會穩定度評分標準，懇請庭上
    能酌抗告人父親已在多年前亡故，母親目前居於宗教團體中
    淺心修佛，賜予適法之裁定等云云。
三、按觀察、勒戒後，檢察官或少年法院（地方法院少年法庭）
    依據勒戒處所之陳報，認受觀察、勒戒人有繼續施用毒品傾
    向者，檢察官應聲請法院裁定或由少年法院（地方法院少年
    法庭）裁定令入戒治處所強制戒治，其期間為六個月以上，
    至無繼續強制戒治之必要為止，但最長不得逾一年，毒品危
    害防制條例第20條第2項定有明文。次按有無繼續施用毒品
    傾向之評估標準，並非完全以受勒戒人勒戒後之結果為準，
    勒戒前之各種情況，仍應作為評估之依據。依勒戒處所評分
    說明手冊規定，係以前科紀錄與行為表現、臨床評估、社會
    穩定度，三項合併計算分數，每一大項皆有靜態因子與動態
    因子。而關於有無繼續施用毒品傾向之評估標準，法務部業
    於110年3月26日以法矯字第11006001760號函修正頒布「有
    無繼續施用毒品傾向評估標準紀錄表」、「有無繼續施用毒
    品傾向評估標準評分說明手冊」，上開評分說明手冊載明判
    定之原則：「受觀察勒戒人入所後，經過2週時間的觀察、
    勒戒，由處所及醫療人員依據其各項紀錄、資料及觀察勒戒
    期間之行為表現，加以評分。在勒戒人入所4至6週後，可再
    做一次評估以做必要之評分修正。每一大項皆有靜態因子與
    動態因子。先以靜態因子分數評分，靜態因子分數總分在60
    分（含）以上為『有繼續施用毒品傾向』；60分以下，與動態
    因子分數相加，如果總分在60分（含）以上，為『有繼續施
    用毒品傾向』」，又評估標準紀錄表及說明手冊中「前科紀
    錄與行為表現」之第1題及第3題之計分方式修正如下(餘無
    修正)：㈠第1項「毒品犯罪相關司法紀錄」：計分方式修正
    為每筆(次)5分，總分上限為10分；㈡第3項「其他犯罪相關
    紀錄」：計分方式修正為每筆(次)2分，總分上限為10分。
    是被告有無「繼續施用毒品傾向」，係依具體個案之臨床實
    務及相關事證等情綜合判定，有其相當之專業依據及標準，
    且涉及專門醫學，又衡酌強制戒治之目的，係為協助施用毒
    品者戒斷毒品之心癮及身癮所為之一種保安處分類型，而該
    評估標準係將與判斷有無繼續施用傾向之相關因素加以列舉
    及量化，適用於每一位受觀察、勒戒處分之人，具一致性、
    普遍性、客觀性，以利執法者判定受勒戒人有無繼續施用毒
    品傾向，倘其評估由形式上觀察，無擅斷或濫權等明顯不當
    情事，法院應予尊重。
四、經查：
　㈠被告依原審法院110年度毒聲字第36號裁定，送法務部○○○○○○
    ○○觀察、勒戒後，該勒戒處所依據前開修正後之評估標準，
    就被告之前科紀錄與行為表現、臨床評估、社會穩定度等3 
    大項因素（每大項均有靜態因子與動態因子）進行評估，其
    中：⑴前科紀錄與行為表現部分合計為33分（有7筆毒品犯罪
    相關司法紀錄以上限10分計算、首次毒品犯罪年齡為「20歲
    以下」計10分、有4筆其他犯罪相關紀錄計8分、入所時尿液
    毒品檢驗為「一種藥物反應」計5分，上開4 項靜態因子合
    計為33分；所內行為表現，計0分）、⑵臨床評估部分合計為
    31分（多重毒品濫用，無，計0分；合法物質濫用，菸、酒
    、檳榔，計6分；使用方式，無注射使用計0分、使用年數超
    過1 年計10分；上開靜態因子合計為16分；精神疾病共病（
    含反社會人格），有alcohol use disorder，計10分；臨床
    綜合評估（含病識感、動機、態度、就醫意願）評定為「偏
    重」計5分，上開動態因子合計為15分）、⑶社會穩定度部分
    合計為5分（全職工作，工地工人，上開靜態因子合計0分，
    家人無濫用藥物計0 分、入所後無家人訪視計5分、出所後
    與家人同住計0分，上開動態因子以上限5分計算）。以上前
    科紀錄與行為表現、臨床評估、社會穩定度等總分合計為69
    分（靜態因子共計49分，動態因子共計20分），經評定認被
    告為「有繼續施用毒品傾向」之情事，有法務部○○○○○○○○11
    0年9月7日有無繼續施用毒品傾向證明書、評估標準紀錄表
    在卷可稽。而前述綜合判斷之結果，係該勒戒處所相關專業
    知識經驗人士於被告觀察、勒戒期間，依其本職學識就被告
    之前科紀錄與行為表現、臨床評估及社會穩定度等因素所為
    之綜合判斷，具有科學驗證所得之結論，且由形式上觀察，
    並無擅斷或濫權等明顯不當之情事，自得資為判斷被告有無
    繼續施用毒品傾向之證明。又毒品危害防制條例所規定之觀
    察、勒戒或強制戒治處分，其立法意旨在幫助施用毒品者戒
    除毒癮，該處分之性質非為懲戒行為人，而係為消滅受處分
    人再次施用毒品之危險性，目的係在戒除行為人施用毒品身
    癮及心癮之措施，且強制戒治係導入療程之觀念，針對行為
    人將來之危險所為預防、矯治措施之保安處分，以達教化與
    治療之目的，可謂刑罰之補充制度，從而毒品危害防制條例
    本身所規定之強制戒治等保安處分，雖兼具自由刑之性質，
    卻有刑罰不可替代之教化治療作用；是該條例第20條第2 項
    ，係屬強制規定，只需觀察、勒戒後，經評定受觀察、勒戒
    人有繼續施用毒品傾向者，檢察官即應聲請法院裁定令入戒
    治處所施以強制戒治。本件被告既有施用第二級毒品之事實
    ，並由原審法院裁定送勒戒處所執行觀察、勒戒後，經法務
    部○○○○○○○○附設勒戒處所依個案之臨床實務及具體事證，專
    業評估判定被告為「有繼續施用毒品傾向」，尚未戒除毒癮
    ，則為降低其再次施用毒品之危險性，自有依法施以強制戒
    治之必要。從而，原裁定雖未及適用修正後之評估標準，然
    此結果核與適用修正後評估標準之結果相同，據此裁定被告
    令入戒治處所施以強制戒治，其期間為6個月以上，至無繼
    續強制戒治之必要為止，但最長不得逾1年，經核於法並無
    不合。
　㈡抗告意旨雖再以前詞置辯。惟查法務部○○○○○○○○附設勒戒處
    所人員評估被告是否有繼續施用毒品傾向，係以「毒品犯罪
    相關司法紀錄」、「首次毒品犯罪年齡」、「其他犯罪相關
    紀錄」、「入所時尿液毒品檢驗」、「所內行為表現」、「
    物質使用行為」、「合法物質濫用」、「使用年數」、「臨
    床綜合評估（含病識感、動機、態度、就醫意願）」、「工
    作」、「家庭」等靜態因子、動態因子綜合評估，業經本院
    說明如前，且前述法務部○○○○○○○○附設勒戒處所有無繼續施
    用毒品傾向證明書及評估標準紀錄表所載之綜合判斷結果，
    係該所相關專業知識經驗人士於被告入所執行觀察、勒戒期
    間，依其本職學識就被告之前科紀錄及行為表現、臨床評估
    及社會穩定度等因素所為之綜合判斷，具有科學驗證所得之
    結論，且勒戒處所之組織、人員之資格及執行觀察、勒戒相
    關程序，暨判斷施用毒品者，有無繼續施用毒品傾向，均有
    相關法令嚴格規範，非可恣意而為，由形式上觀察，亦無擅
    斷或濫權等明顯不當之情事，自得資為判斷被告有無繼續施
    用毒品傾向之證明，被告未具體指出或釋明上開評估標準紀
    錄表所載綜合判斷結果有何瑕疵或不當之處，空言指摘評估
    方法，不應以動態因子及靜態因子和抗告人之前科紀錄表為
    標準云云，尚非有據，亦有誤會。
　㈢綜上所述，原審依毒品危害防制條例第20條第2項之規定，裁
    定被告令入戒治處所施以強制戒治，其期間為6個月以上，
    至無繼續強制戒治之必要為止，但最長不得逾1年，於法並
    無不合。抗告意旨徒以前詞指摘原裁定不當，請求撤銷原裁
    定，要無理由，應予駁回。
據上論斷，應依刑事訴訟法第412 條，裁定如主文。
中　　華　　民　　國　　110 　年　　10　　月　　29　　日
                  刑事第八庭    審判長法　官  陳世宗
                                      法　官  吳勇毅
                                      法　官  呂寧莉
以上正本證明與原本無異。
不得再抗告。
                                      書記官  賴資旻
中　　華　　民　　國　　110 　年　　10　　月　　29　　日